ACORDAO-COMPLETO-2524701

ACÓRDÃO 1622/2022 ATA 10/2022 - SEGUNDA CÂMARA

VISTOS, relatados e discutidos estes autos de tomada de contas especial instaurada pela Secretaria Nacional de Segurança Pública do Ministério da Justiça e Segurança Pública, relativa ao Convênio 114/2001, celebrado entre o Fundo Nacional de Segurança Pública e o Estado do Amapá, cujo objeto foi a aquisição de veículos, equipamentos e material de consumo, além da construção de postos de policiamento comunitário,
ACORDAM os Ministros do Tribunal de Contas da União, reunidos em Sessão da 2ª Câmara, com base no art. 212 do Regimento Interno do TCU e diante das razões expostas pelo Relator, em:
9.1. arquivar o processo, sem julgamento de mérito, por estarem ausentes os pressupostos de constituição e de desenvolvimento válido e regular;
9.2. notificar o Estado do Amapá e a Secretaria Nacional de Segurança Pública do Ministério da Justiça e Segurança Pública a respeito deste acórdão.

TOMADA DE CONTAS ESPECIAL. instaurada pelo(a) Secretaria Nacional de Segurança Pública em razão de não comprovação da regular aplicação dos recursos repassados pela União, Convênio 114/2001, firmado com o/a FUNDO NACIONAL DE SEGURANCA PUBLICA, Siafi/Siconv 423838, função SEGURANCA PUBLICA, que teve como objeto AQUISICAO DE VEICULOS, ARMAMENTOS, EQUIPAMENTOS DE COMUNICACAO, MOVEISE UTENSILIOS, MATERIAL DE CONSUMO, BEM COMO A CONSTRUCAO DE NUCLEOS DAPOLICIA INTERATIVA. (nº da TCE no sistema: 2316/2019).

Segunda Câmara

3. Responsável: Estado do Amapá (CNPJ 00.394.577/0001-25)

13.1. Ministros presentes: Bruno Dantas (Presidente), Augusto Nardes, Aroldo Cedraz e Antonio Anastasia (Relator).

ANTONIO ANASTASIA

Este processo trata de tomada de contas especial instaurada pela Secretaria Nacional de Segurança Pública do Ministério da Justiça e Segurança Pública, relativa ao Convênio 114/2001, celebrado entre o Fundo Nacional de Segurança Pública e o Estado do Amapá, cujo objeto foi a aquisição de veículos, equipamentos e material de consumo, além da construção de postos de policiamento comunitário.
2. A SecexTCE, por meio da instrução de peça 264, ratificada por seus dirigentes (peças 265 e 266) , propõe fixar novo e improrrogável para que o Estado do Amapá, recolha o débito apurado, nestes termos:
"INTRODUÇÃO
Trata-se de tomada de contas especial instaurada pela Secretaria Nacional de Segurança Pública, em desfavor do Governo do Estado do Amapá (CNPJ: 00.394.577/0001-25) , tendo em vista a não comprovação da regular aplicação dos recursos repassados por meio do Convênio 114/2001, registro Siafi 423838 (peça 18) , firmado entre o Fundo Nacional de Segurança Pública e o referido ente federado, e que tinha por objeto a aquisição de veículos, equipamentos e material de consumo, além da construção de postos de policiamento comunitário.
HISTÓRICO
O Convênio foi firmado no valor de R$ 2.517.378,83, sendo R$ 958.500,00 à conta do concedente e R$ 1.558.878,83 referentes à contrapartida do convenente. Teve vigência de 8/11/2001 a 30/12/2002, com prazo para apresentação da documentação de prestação de contas em 28/2/2003. Os repasses efetivos da União totalizaram R$ 958.500,00 (peça 21) . Os responsáveis inicialmente arrolados na fase interna foram devidamente comunicados e, diante da ausência de justificativas suficientes para elidir a irregularidade e da não devolução dos recursos, instaurou-se o processo de tomada de contas especial.
2.1	O tomador de contas concluiu que o prejuízo importaria no valor atualizado sem juros em 2/7/2020 de R$ 1.490.294,09, imputando-se a responsabilidade a Eder Geraldo Abreu, na condição de gestor dos recursos e Secretaria de Estado da Justiça e Segurança do Governo do Estado do Amapá/AP, na condição de contratado (peça 246) . 
2.2	Por seu turno, a Controladoria-Geral da União emitiu o relatório de auditoria (peça 247) , em concordância com o relatório do tomador de contas. O certificado de auditoria e o parecer do dirigente do órgão de controle interno concluíram pela irregularidade das presentes contas (peças 248 e 249) . Em 4/10/2019, o ministro responsável pela área atestou haver tomado conhecimento das conclusões contidas no relatório e certificado de auditoria, bem como do parecer conclusivo do dirigente do órgão de controle interno, manifestando-se pela irregularidade das contas, e determinou o encaminhamento do processo ao Tribunal de Contas da União (peça 250) .
2.3	Já no âmbito do TCU, conforme se observa na instrução inicial anexada na peça 253, concluiu-se que inexistia evidência para a responsabilização do Sr. Eder Geraldo Abreu, razão pela qual foi sugerida apenas a citação do Estado do Amapá. Assim, a irregularidade, a responsabilidade e a conduta foram definidas conforme abaixo transcrito.
Irregularidade 1: não comprovação do aporte da contrapartida pactuada do convênio 114/2011 (Siafi 423838) , firmado entre a Secretaria Nacional de Segurança Pública e a Secretaria de Estado da Justiça e Segurança Pública do Amapá. 
Fundamentação para o encaminhamento: 
O convenente deveria ter aplicado a contrapartida na forma pactuada, conforme previsto no termo do convênio descrito.
Evidências da irregularidade: documentos técnicos presentes nas peças 192, 43, 27, 41, 190, 181, 38, 8, 182, 191, 39, 37, 1, 29, 19, 40, 180, 42, 28 e 18.	Normas infringidas: Art. 70, parágrafo único, da Constituição Federal de 1988; art. 93, do Decreto-lei 200, de 25 de fevereiro de 1967; art. 57, parágrafo único, da Portaria Interministerial 127/2008; e Cláusula Terceira, item II, alínea 'b', do convênio firmado. 
Débito relacionado ao responsável Governo do Estado do Amapá (CNPJ: 00.394.577/0001-25) :
	Data de ocorrência
	Valor histórico (R$) 

	30/12/2002
	560.492,72

   Valor atualizado do débito (sem juros) em 2/7/2020: R$ 1.490.294,09		Cofre credor: Tesouro Nacional.
Responsável: Governo do Estado do Amapá (CNPJ: 00.394.577/0001-25) .
Conduta: não comprovar a aplicação dos recursos da contrapartida no objeto do instrumento em questão.
Nexo de causalidade: a não comprovação da aplicação dos recursos da contrapartida resulta na utilização indevida dos recursos federais transferidos para substituir as despesas que deveriam ser custeadas com os recursos do convenente, resultando em presunção de prejuízo ao erário.
Culpabilidade: não há excludentes de ilicitude, de culpabilidade e de punibilidade; é razoável supor que o administrador responsável pela pessoa jurídica tinha consciência da ilicitude de sua conduta; era exigível conduta diversa da praticada, qual seja, aplicar os recursos da contrapartida na forma pactuada no instrumento. 
2.4	Após anuência do titular da Unidade Técnica (peça 255) , procedeu-se à citação por meio do ofício 35278/2020 (peça 257 e AR na peça 259) , de 26/5/2020. Em resposta, o ente federado juntou a documentação que compõe a peça 261.
EXAME
Síntese das Alegações de Defesa
3.		Inicialmente, o Sr. Procurador-Geral do Estado argumenta a favor da ocorrência da prescrição quinquenal e da prescrição da pretensão punitiva pelo Tribunal, sendo esta última fundamentada em entendimento do próprio TCU. 
3.1	Além disso, o defendente apresenta tese contrária à imprescritibilidade dos débitos e das respectivas ações de cobrança, baseada em posicionamento recente emitido pelo Supremo Tribunal Federal. 
3.2	Prosseguindo, a defesa passa a arguir a ilegitimidade passiva do ente federado, uma vez que as irregularidades apontadas pelo concedente teriam sido perpetradas por servidores públicos da Administração Pública Estadual. 
3.3	Por fim, afirma que a devolução de recursos pleiteada por este Tribunal, caso efetivada, representaria enriquecimento ilícito da União, tendo em vista que, conforme reitera, o Estado do Amapá nada deve e não poderia figurar no polo passivo da presente TCE.	
Análise
3.4	Quanto à imprescritibilidade, o posicionamento deste Tribunal, fundamentado no art. 37, § 5º, da Constituição Federal e em jurisprudência do Supremo Tribunal Federal (v.g. Mandado de Segurança 26.210-9/DF) e consolidado na Súmula 282 do TCU, assevera que as ações de ressarcimento movidas pelo Estado contra os agentes causadores de danos ao Erário são imprescritíveis. Assim, não merece prosperar a alegação do responsável.
3.5	Como se sabe, o Supremo Tribunal Federal - STF, no Recurso Extraordinário - RE 636.886, fixou a tese, com repercussão geral reconhecida, de que 'é prescritível a pretensão de ressarcimento ao erário fundada em decisão de Tribunal de Contas' (Tema 899) . Não obstante as indagações acerca da abrangência da tese firmada, no sentido de que se circunscreveria apenas ao processo de execução (em outras palavras, inaplicável à pretensão de ressarcimento exercida nos autos do processo de TCE) , verifica-se que o STF, mediante decisões prolatadas pelas duas turmas, tem decidido de forma reiterada que se aplica à pretensão sancionatória e ressarcitória a cargo do Tribunal de Contas da União o prazo prescricional de 5 (cinco) anos previsto na Lei 9.873/1999.
3.6	Seja por aplicação direta ou por analogia, a orientação sufragada é no sentido de que o prazo de 5 anos é compatível com a tese de que a ação e a execução prescrevem no mesmo prazo (Súmula 150 do STF) , bem como com o fato de que a Lei 9.873/1999 - que regulamenta o exercício de ação punitiva pela Administração Pública Federal, direta e indireta - regeria integralmente a prescrição no âmbito do TCU. Quanto a este último aspecto, o Ministro Roberto Barroso, no voto exarado no julgamento do MS 32.201, embora tenha advertido que a atuação do TCU, em sua acepção clássica, não se qualifica como exercício do poder de polícia, ressaltou que a Lei 9.873/1999 assumiria vocação regulatória geral da prescrição do exercício da competência sancionadora da Administração Pública, sendo sua disciplina aplicável a qualquer ação punitiva da Administração Pública Federal, exceto àquelas esferas em que exista regulamentação específica. Ademais, completa, dada a autonomia científica do Direito Administrativo, não haveria razão plausível para suprimir a omissão da Lei Orgânica do Tribunal de Contas da União, quanto ao prazo prescricional, valendo-se das normas de direito civil, e não das de direito administrativo.
3.7	Eis algumas ementas de decisões que evidenciam o entendimento predominante do STF:
Ementa: AGRAVO REGIMENTAL EM MANDADO DE SEGURANÇA. TOMADA DE CONTAS ESPECIAL. TRIBUNAL DE CONTAS DA UNIÃO. CONDENAÇÃO A RESSARCIMENTO AO ERÁRIO. PRESCRIÇÃO. MARCO INTERRUPTIVO. ART. 2°, II, DA LEI 9.873/1999. ATO INEQUÍVOCO DE APURAÇÃO DO FATO. DISCUSSÃO. DIREITO LÍQUIDO E CERTO. DEMONSTRAÇÃO. INOCORRÊNCIA. SUBSISTÊNCIA DA DECISÃO AGRAVADA. AGRAVO A QUE SE NEGA PROVIMENTO. I - As razões do agravo regimental são inaptas para desconstituir os fundamentos da decisão agravada, que, por isso, se mantêm hígidos. II - Aplicando-se a regulamentação da Lei 9.873/1999 ao caso concreto, observa-se que a pretensão sancionatória do TCU, em relação aos atos praticados pelo impetrante, levando-se em consideração a ocorrência de 5 causas interruptivas da prescrição, não teria sido fulminada pelo decurso do tempo. III - A pretensão do recorrente, fundada na discussão sobre os fatos apontados como marcos interruptivos da prescrição da pretensão punitiva da Administração Pública, refoge aos estreitos limites do mandamus, ante a ausência de liquidez e certeza do direito pleiteado. IV - Agravo regimental a que se nega provimento. MS 36067 ED-AgR. Órgão julgador: Segunda Turma. Relator (a) : Min. RICARDO LEWANDOWSKI. Julgamento: 18/10/2019.
Ementa: AGRAVO REGIMENTAL EM RECLAMAÇÃO. TRIBUNAL DE CONTAS DA UNIÃO. TOMADA DE CONTA ESPECIAL. PRESCRIÇÃO DA PRETENSÃO PUNITIVA. RECONHECIDA EM DECISÃO DO SUPREMO TRIBUNAL FEDERAL. PRESCRITIBILIDADE DO RESSARCIMENTO AO ERÁRIO FUNDADA EM DECISÃO DE TRIBUNAL DE CONTAS. AÇÃO DE IMPROBIDADE ADMINISTRATIVA COM PEDIDO DE RESSARCIMENTO JÁ EM CURSO. AGRAVO REGIMENTAL A QUE SE NEGA PROVIMENTO. I - O acórdão do TCU determinou a formação de processo administrativo para avaliarem, efetivamente, a eventual responsabilização do agravado para o ressarcimento do dano ao erário, contrariando, assim, autoridade desta Corte no MS 35.512/DF, uma vez que houve a concessão da segurança para declarar a ocorrência da prescrição da pretensão punitiva do TCU em relação às infrações imputadas a ele, destacando-se que a União poderia perseguir os valores referentes ao ressarcimento dos danos na esfera judicial. II - Agravo regimental a que se nega provimento. (Rcl 39497 AgR. Órgão julgador: Segunda Turma. Relator (a) : Min. RICARDO LEWANDOWSKI. Julgamento: 10/10/2020) .
Ementa: MANDADO DE SEGURANÇA. DIREITO ADMINISTRATIVO. TRIBUNAL DE CONTAS DA UNIÃO. SERVIDOR DA SECRETARIA DE SAÚDE DO ESTADO DO ACRE. FISCALIZAÇÃO OMISSA E DEFICIENTE NA EXECUÇÃO DE DOIS CONVÊNIOS FIRMADOS ENTRE A SECRETARIA ESTADUAL E O MINISTÉRIO DA SAÚDE. APLICAÇÃO DE MULTA. ARTS. 28, II, E 58, II, DA LEI 8.443/1992. ART. 268, II, DO REGIMENTO INTERNO DO TCU. PRESCRIÇÃO DA PRETENSÃO SANCIONATÓRIA. OCORRÊNCIA. APLICAÇÃO DA LEI 9.873/1999. PRECEDENTES DESTE STF. MEDIDA LIMINAR DEFERIDA E RATIFICADA NO EXAME DE MÉRITO. SEGURANÇA CONCEDIDA PARA AFASTAR A MULTA APLICADA. 1. A prescrição da pretensão punitiva do TCU é regulada pela Lei 9.873/1999, descabendo a aplicação do prazo decenal previsto na legislação civil (art. 205 do Código Civil) . Ao revés, incide o prazo quinquenal previsto na Lei 9.873/1999 (MS 32201, Rel. Min. Roberto Barroso, PRIMEIRA TURMA, DJe 7/8/2017; MS 35.512-AgR, Rel. Min. Ricardo Lewandowski, SEGUNDA TURMA, DJe 21/6/2019) . 2. In casu, na linha do parecer apresentado pelo Ministério Público Federal e da decisão liminar de minha lavra, é inequívoca a superação do prazo prescricional quinquenal. Os ilícitos apontados pela Corte de Contas ocorreram em julho de 2006, tendo o processo de auditoria sido instaurado em 9/10/2006. A ordem de citação do responsável para a audiência, por sua vez, ocorreu em 25/6/2007. Entretanto, a decisão condenatória recorrível foi exarada somente em 31/5/2016, data da prolação do Acórdão 3513/2016-TCU-Primeira Câmara. 3. Ex positis, CONCEDO A SEGURANÇA unicamente para afastar a sanção de multa aplicada ao impetrante, nos autos da Tomada de Contas Processo 023.288/2006-0, máxime da ocorrência de prescrição da pretensão punitiva do Tribunal de Contas da União. MS 35940. (Órgão julgador: Primeira Turma. Relator (a) : Min. LUIZ FUX. Julgamento: 16/06/2020) .
3.8	Essa orientação também foi seguida nas seguintes decisões monocráticas: MS 36.127-MC/DF e MS 35.940-MC/DF, Rel. Min. Luiz Fux; MS 35.294, MS 35.539/DF e MS 35.971-TP/DF, Rel. Min. Marco Aurélio; MS 34.256 MC/DF, MS 36.054-MC e MS 36.067-MC/DF, Rel. Min. Ricardo Lewandowski.
3.9	Portanto, observa-se que o Supremo Tribunal Federal tem se pronunciado no sentido de reconhecer não só a aplicação da prescrição quinquenal com fulcro na interpretação da Lei 9.873/1999, mas também a incidência dos marcos interruptivos do prazo prescricional consignados na referida lei, tantas vezes quanto presentes os suportes fáticos (MS 32201, Relator: Min. Roberto Barroso) .
3.10	Essa orientação também foi seguida nas seguintes decisões monocráticas: MS 36.054, MS 34.256-MC, MS 35.512 e MS 36.067-MC, todos de relatoria do Min. Ricardo Lewandowski; MS 35.294, MS 35.539 e MS 35.971-TP, todos de relatoria do Min. Marco Aurélio; MS 32.201, Rel. Min. Roberto Barroso, e MS 36.127-MC e MS 35.940-MC, Min. Luiz Fux.
3.11	Em relação ao termo inicial da contagem do prazo prescricional, o 'caput' do art. 1º da Lei 9.873/1999 oferece solução que não destoa do modelo adotado pelo TCU no incidente de uniformização de jurisprudência, em que se examinou a prescrição da pretensão punitiva, nos termos do Acórdão 1441/2016-TCU-Plenário (Rel. Min. Benjamin Zymler) , com a adição da particularidade de explicitar o caso de infrações permanentes ou continuadas:
a) Regra geral: 'data da prática do ato'  (o que equivale a 'ocorrência da irregularidade sancionada') ;
b) Regra especial: 'no caso de infração permanente ou continuada, do dia em que tiver cessado'.
3.12	Por seu turno, a Lei 9.873/1999, em seu art. 2º, estabelece as causas interruptivas da prescrição punitiva, consoante abaixo transcrito, já na redação conferida pela Lei 11.941/2009:
Art. 2º Interrompe-se a prescrição da ação punitiva:
I - pela notificação ou citação do indiciado ou acusado, inclusive por meio de edital;
II - por qualquer ato inequívoco, que importe apuração do fato;
III - pela decisão condenatória recorrível.
IV - por qualquer ato inequívoco que importe em manifestação expressa de tentativa de solução conciliatória no âmbito interno da administração pública federal.
3.13	Por sua vez, o quadro a seguir indica alguns eventos processuais, ocorridos no curso de uma TCE (fase interna e externa) - instaurada em razão de irregularidades na aplicação de recursos da União transferidos a entes subnacionais - que poderiam ser enquadrados nas causas de interrupção da prescrição acima apontadas, sem prejuízo, é claro, de outras ocorrências fáticas elegíveis como marco interruptivo, a depender da forma de proceder de cada entidade ou órgão tomador de contas.
	I - pela notificação ou citação do indiciado ou acusado, inclusive por meio de edital;
	 (i) notificação no âmbito do procedimento administrativo de ressarcimento previamente à instauração da TCE;
 (ii) notificação efetuada pelo órgão tomador de contas acerca da instauração da TCE;
 (iii) citação efetuada pelo TCU.
*Data da ciência da notificação ou citação pelos responsáveis ou de publicação do edital no DOU.

	II - por qualquer ato inequívoco, que importe apuração do fato;
* procedimento que evidencie a apuração dos fatos irregulares, com o objetivo quantificar o dano e identificar possíveis responsáveis.
	 (i) relatório de sindicância ou PAD;
 (ii) relatório de apuração de irregularidades referente ao processo administrativo prévio à instauração da TCE;
 (iii) relatórios de fiscalização, pareceres, despachos, informações e memorandos relacionados à apuração dos fatos irregulares;
 (iv) relatório do tomador de contas;
 (v) relatório do controle interno; 
 (vi) termo de instauração ou designação de instauração da TCE;
 (vii) autuação da TCE no TCU; entre outras causas.
*Há quem inclua nesse grupo diligências que comprovam providências do responsável sobre as irregularidades investigadas.

	III - pela decisão condenatória recorrível.
	 (i) Verifica-se apenas no âmbito do TCU com a data da prolação do acórdão condenatório recorrível.

	IV - por qualquer ato inequívoco que importe em manifestação expressa de tentativa de solução conciliatória no âmbito interno da administração pública federal.
	 (i) pedido de parcelamento;
 (ii) pagamento parcial do débito;
 (iii) qualquer manifestação do responsável que demonstre claramente a sua intenção de recolher o débito.

3.14	Bem se vê, portanto, que haveria uma multiplicidade de causas de interrupção da prescrição, conforme se depreende do art. 2º da Lei 9.873/1999. Tal exegese encontra respaldo em precedentes do STF, a exemplo do que se decidiu no julgamento do MS 36067 (Rel. Min. Ricardo Lewandowski) , com destaque para trecho do voto em que o Relator reconhece cinco causas de interrupção da prescrição, in verbis:
 (...) Assim, faz-se necessário levar em consideração que, apesar de os fatos objeto da apuração conduzida pela Corte de Contas remontarem aos anos de 1999 e 2000, período no qual o impetrante era Secretário de Saúde municipal, o Tribunal de Contas da União deu prosseguimento à tomada de contas especial por ter constatado a ocorrência de 5 causas interruptivas da prescrição, a saber: a) relatório de auditoria em conjunto realizada pelo Denasus e pela Secretaria Federal de Controle, lavrado em 06/07/2001, sendo este, certamente, um ato inequívoco que importou a apuração do fato (art. 2º, II, da Lei n. 9.873/1999) ; b) instauração de Tomada de Contas Especial pelo FNS, ocorrida em 05/10/2005, sendo este também, certamente, um ato inequívoco que importou a apuração do fato  (art. 2º, II, da Lei n. 9.873/1999) ; c) a autuação da presente Tomada de Contas Especial no âmbito do Tribunal de Contas da União, ocorrida em 12/08/2008, sendo este também, certamente, um ato inequívoco que importou a apuração do fato  (art. 2º, II, da Lei n. 9.873/1999) ; d) o ato que ordenou a citação do responsável, ora impetrante, ocorrida em 12/07/2010 (art. 2º, I, da Lei n. 9.873/1999) ; e e) o exercício do poder punitivo ocorrido em 20/06/2012, data da prolação do Acórdão 1563/2012-TCU-Plenário (art. 2º, inciso III, da Lei n. 9.873/1999) .
3.15	No caso concreto, tendo como parâmetro a tese firmada pelo STF, no RE 636.886, no sentido de que ambas pretensões do TCU (sancionatória e ressarcitória) sujeitam-se ao prazo prescricional de 5 anos previsto na Lei 9.873/1999, considerando, ainda, o sistema prescricional descrito na citada lei, inclusive as causas de suspensão e de interrupção da prescrição, temos os seguintes eventos processuais:
a)	data final da vigência do Convênio: 30/12/2002;
b)	Prazo para prestação de contas: 28/2/2003;
c)	Notas Técnicas elaboradas e Pareceres emitidos sobre a análise da prestação de contas do convênio: 2003; 2004; 2005; 2008; 2011; 
d)	Tomada de contas especial foi instaurada em: 20/6/2011;
e)	Suspensão da inadimplência do Estado no Siafi, por determinação do STF, em resposta à ação impetrada pelo Estado do Amapá: 2013;
f)	Ofício endereçado ao Governo do Estado, informando sobre pendências relacionadas ao convênio e sobre o andamento da TCE, e cobrando o saneamento: 22/9/2017
g)	Notificações endereçadas aos responsáveis: 11/10/2018;
h)	Relatório de TCE: 27/8/2019;
i) 	Autuação da TCE no TCU: 2019;
j)	Citação do responsável pelo TCU: 2020
3.16	Analisando-se a sequência de eventos processuais enumerados no item anterior, os quais teriam o condão de interromper a prescrição da ação punitiva desta Corte no entender do STF, observa-se que não transcorreu o prazo de 5 (cinco) anos entre cada evento processual e o seguinte. Portanto, mesmo levando-se em consideração o entendimento do STF, não teria ocorrido a prescrição da pretensão sancionatória e ressarcitória a cargo do TCU.
3.17	Por outro lado, especificamente no que tange à prescrição da pretensão punitiva, verifica-se que o Acórdão 1441/2016-TCU-Plenário, Relator Ministro Benjamin Zymler, que uniformizou a jurisprudência acerca dessa questão, subordinou tal prescrição ao prazo prescricional geral indicado no art. 205, do Código Civil, que é de dez anos, contado da data de ocorrência da irregularidade sancionada, nos termos do art. 189, do Código Civil, sendo este prazo interrompido pelo ato que ordenar a citação, a audiência ou a oitiva do responsável.
3.18	No caso em exame, contudo, verifica-se que ocorreu a prescrição da pretensão punitiva, uma vez que a vigência do ajuste terminou em 2002 e o ato de ordenação da citação no TCU só ocorreu no exercício de 2020. Dessa forma, quando da elaboração da proposta de encaminhamento, não será sugerida a aplicação de sanção de multa. 
3.19	Portanto, diferentemente do entendimento esposado pelo responsável arrolado nestes autos, não se configurou a prescrição do débito, mesmo levando-se em conta a tese do Supremo Tribunal Federal.
3.20	Prosseguindo, quanto à alegação de ilegitimidade passiva do Estado, deve-se ressaltar que, na instrução precedente, a responsabilidade dos agentes públicos foi afastada em face da inexistência de evidências que comprovasse a prática de qualquer ato que tivesse concorrido para a ocorrência aqui tratada. 
3.21	Além disso, a irregularidade objeto deste processo consiste na ausência do aporte da contrapartida prevista. Assim, uma vez demonstrado que os recursos estaduais não foram depositados ou utilizados, caberia ao ente federado quitar a obrigação contratada com a União. Entretanto, ao contrário, a defesa insiste na tese de que servidores teriam dado causa ao dano, o que se mostra infundado e sem qualquer comprovação fática ou mesmo documental. Desse modo, não cabe acolhimento da alegação oferecida.
3.22	 									Por fim, quanto ao suposto enriquecimento indevido da União, verifica-se que tal não procede. Em verdade, os valores aqui cobrados representam tão-somente a contrapartida regularmente prevista em convênio e que não foi honrada pelo Estado do Amapá. Em decorrência disso, os cofres federais foram onerados indevidamente, uma vez que efetivamente arcaram com despesas que seriam pagas com a verba referente à contribuição estadual, a qual, como já relatado, não foi integralizada nos termos acordados na avença. Assim, também não cabe acolhimento deste argumento apresentado pela defesa.  
Prescrição da Pretensão Punitiva
4.	Vale ressaltar que a pretensão punitiva do TCU, conforme entendimento presente no Acórdão 1441/2016-TCU-Plenário, Relator: Ministro Benjamin Zymler, que uniformizou a jurisprudência acerca dessa questão, subordina-se ao prazo geral de prescrição indicado no art. 205 do Código Civil, que é de dez anos, contado da data de ocorrência da irregularidade sancionada, nos termos do art. 189 do Código Civil, sendo este prazo interrompido pelo ato que ordenar a citação, a audiência ou a oitiva do responsável.
4.1	No caso em exame, ocorreu a prescrição, uma vez que a irregularidade sancionada ocorreu em 30/12/2002 e o ato de ordenação da citação se deu em 26/5/2020.
CONCLUSÃO
5.	Findo o exame das alegações de defesa apresentadas pelo Estado do Amapá, conclui-se que estas não se prestaram a afastar a responsabilidade anteriormente apontada, nem tampouco o dano apurado. Desse modo, como não é possível avaliar a existência de boa-fé da entidade pública, cumpre sugerir a fixação de prazo de quinze dias para que o ente federado recolha aos cofres do Tesouro Nacional o débito apontado, nos termos do art. 12, § 2º, da Lei 8.443/1992. 
PROPOSTA DE ENCAMINHAMENTO
6.	Diante do exposto, submetem-se os autos à consideração superior, propondo:
6.1	fixar novo e improrrogável prazo de 15 (quinze) dias para que o Estado do Amapá, a contar do recebimento da notificação, comprove, perante este Tribunal, o recolhimento da quantia de R$ 560.492,72, na data original de 30/12/2002, atualizada monetariamente, sem juros, calculado desde a data de ocorrência indicada até sua a efetiva quitação, na forma da legislação vigente, ao Fundo Nacional de Segurança Pública, com fundamento no art. 12, § 2º, da Lei 8.443/1992, c/c o art. 202, § 3º, do RI/TCU;
6.2	informar ao Estado do Amapá que a liquidação tempestiva do débito saneará o processo e permitirá que as contas do Estado sejam julgadas regulares com ressalva e lhe seja dada quitação, ao passo que a ausência dessa liquidação tempestiva acarretará o julgamento pela irregularidade das contas do ente federado, com imputação de débito, a ser atualizado monetariamente e acrescido de juros moratórios;
6.3	enviar cópia do Acórdão que vier a ser proferido, bem como do Voto do Sr. Ministro Relator, ao Estado do Amapá, para ciência."
3. O Ministério Público discorda com a unidade técnica, conforme o parecer parcialmente transcrito a seguir (peça 267) :
"5.	O Ministério Público de Contas da União discorda do encaminhamento sugerido pela SecexTCE.
O ente federativo somente foi instado a se defender pela irregularidade, ocorrida em 2002, por meio de citação autorizada em 8/7/2020 (peça 255) , transcorridos mais de dezessete anos do término da vigência do convênio 114/2001 (Siafi 423838) , em 30/12/2002, derradeiro prazo para que o estado pudesse aportar a contrapartida pactuada (peça 246, p. 1) , o que implica prejuízo ao exercício do contraditório e da ampla defesa.
Nesse sentido é firme a jurisprudência da Corte de Contas da União, conforme os seguintes enunciados da jurisprudência:
Acórdão 9592/2015-TCU-Segunda Câmara | Relator: Marcos Bemquerer
O longo transcurso de tempo entre a ocorrência do fato gerador e a primeira notificação ao responsável compromete sobremaneira o exercício da ampla defesa, do contraditório, da garantia da produção de provas e do devido processo legal, cabendo o arquivamento dos autos.
Acórdão 938/2012-TCU-Segunda Câmara | Relator: Raimundo Carreiro
O longo transcurso de tempo entre a ocorrência dos fatos e o julgamento de TCE torna inviável o exercício do contraditório e da ampla defesa, cabendo o arquivamento dos autos sem julgamento de mérito e a exclusão do nome do responsável do Cadin.
Acórdão 843/2009-TCU-Plenário | Relator: Augusto Nardes
Arquivam-se as contas quando há transcurso de tempo considerável entre a prestação de contas e a instauração da tomada de contas especial, tornando inviável ao responsável exercer seu direito ao contraditório e à ampla defesa.
Acórdão 5791/2020-TCU-Primeira Câmara | Relator: Vital Do Rêgo
O processo deve ser arquivado, por falta de pressupostos de desenvolvimento válido e regular, quando há longo transcurso de tempo entre a prestação de contas e a instauração da tomada de contas especial, somado à ausência de inequívoca ciência, pelo responsável, quanto à apuração dos fatos tidos por irregulares durante fase interna do procedimento, tornando inviável o exercício do direito ao contraditório e à ampla defesa.
Diante do exposto, este representante do Ministério Público de Contas da União, em discordância com a proposta formulada pela unidade técnica (peças 264-266) , manifesta-se pelo arquivamento desta TCE, sem julgamento do mérito, com fundamento no art. 212 do Regimento Interno/TCU, c/c arts. 6º, inciso II, da IN-TCU 71/2012, modificada pela IN/TCU 76/2016, por ausência de pressupostos de constituição e de desenvolvimento válido e regular do processo."
É o Relatório.

Davi Machado Evangelista (18081/OAB-DF), representando Governo do Estado do Amapá.

Procurador Rodrigo Medeiros de Lima

TOMADA DE CONTAS ESPECIAL. CONVÊNIO. MINISTÉIRO DA JUSTIÇA. ESTADO DO AMAPÁ. AQUISIÇÃO DE VEÍCULOS, EQUIPAMENTOS E MATERIAL DE CONSUMO. CONSTRUÇÃO DE POSTOS DE POLICIAMENTO COMUNITÁRIO. CITAÇÃO. PREJUÍZO AO CONTRADITÓRIO E À AMPLA DEFESA. ARQUIVAMENTO SEM JULGAMENTO DE MÉRITO. COMUNICAÇÕES.

TOMADA DE CONTAS ESPECIAL (TCE)

Este processo trata de tomada de contas especial instaurada pela Secretaria Nacional de Segurança Pública do Ministério da Justiça e Segurança Pública, relativa ao Convênio 114/2001, celebrado entre o Fundo Nacional de Segurança Pública e o Estado do Amapá, cujo objeto foi a aquisição de veículos, equipamentos e material de consumo, além da construção de postos de policiamento comunitário.
2. O ajuste foi firmado no montante de R$ 2.517.378,83, sendo R$ 958.500,00 transferidos pelo concedente (quantia efetivamente repassada em 19/11/2001, peça 21) e R$ 1.558.878,83 de contrapartida. Sua vigência foi de 8/11/2001 a 30/12/2002 e a prestação de contas deveria ocorrer até 28/2/2003.
3. O tomador de contas (peça 246, p. 13) responsabilizou a Secretaria de Estado da Justiça e Segurança Pública do Amapá e seu titular à época do fim do prazo para a prestação de contas, Eder Geraldo Abreu, em decorrência da "impossibilidade de atestar a efetividade do objeto" resultando na não demonstração da regular aplicação de R$ 958.500,00 (valor histórico de 19/11/2001) , devendo ser abatida do débito a quantia de R$ 139.117,19, recolhida aos cofres da União em 30/4/2003.
4. No âmbito deste Tribunal, a SecexTCE, em sua primeira instrução (peça 253) , concluiu não haver elementos para responsabilizar Eder Geraldo Abreu, "uma vez que não há evidências de que tenha tido participação na irregularidade aqui verificada". Quanto ao Estado do Amapá, sua citação foi realizada em virtude da não comprovação da "aplicação dos recursos da contrapartida no objeto do instrumento em questão", no valor de R$ 560.492,72, cuja data de referência é 30/12/2002. Adotou-se o cálculo do débito feito pelo tomador (peça 191, p. 5) , que levou em consideração o percentual da execução que caberia a cada ente, União 38,08% e estado 61,92%, aplicados sobre o valor transferido, acrescido dos rendimentos financeiros e deduzido do valor restituído (958.500,00 + 85.737,26 - 139.117,19 = 905.120,07; 61,92% x 905.120,07 = 560.492,72) .
5. A unidade técnica rejeitou as alegações trazidas aos autos pelo ente federativo, que, em síntese, defendeu: a ocorrência de prescrição, sua ilegitimidade passiva e a ocorrência de enriquecimento ilícito pela União. Assim, a secretaria propôs a fixação de novo e improrrogável prazo para que o Estado do Amapá recolha o débito apurado.
6. Por sua vez, o Ministério Público ponderou que o "ente federativo somente foi instado a se defender pela irregularidade, ocorrida em 2002, por meio de citação autorizada em 8/7/2020 (peça 255) , transcorridos mais de dezessete anos do término da vigência do convênio 114/2011 (Siafi 423838) , em 30/12/2002, derradeiro prazo para que o estado pudesse aportar a contrapartida pactuada (peça 246, p. 1) , o que implica prejuízo ao exercício do contraditório e da ampla defesa". Dessa forma, sugeriu o arquivamento do processo, sem julgamento de mérito, com base no art. 212 do Regimento Interno do TCU.
7. Manifesto, desde já, minha concordância com a Procuradoria. Todavia, a despeito das consistentes análises efetuadas no processo, peço vênias para expor considerações adicionais, pois entendo que há algumas questões que ainda não foram devidamente abordadas.
8. Inicio registrando uma premissa indispensável para esta análise. Conforme bem destaca o Ministério Público, os fatos ocorreram há mais de 19 anos e a primeira notificação da Secretaria de Estado e do seu ex-titular ocorreu 16 anos após o fatos. Por certo, esta análise deve ponderar a existência desses longos interregnos.
9. Ressalto também que, no Relatório de Fiscalização 009/2005 (peças 180-182) , constam as seguintes falhas detectadas na execução do Convênio 114/2001:
"a) Justificar a ausência do processo administrativo na realização dos Convites, item 3.1.1.
b) Recolher R$ 126.935,25 referente a Inexigibilidade de Licitação e utilização em local não previsto, item 3.1.2.
c) Apresentar o procedimento licitatório referente à construção no Bairro Renascer, item 3.1.3.
d) Recolher o montante de R$ 251.930,52, referente à aquisição não previsto no Convênio, itens 3.1.5 e 3.1.14.
e) Incluir o título e o número do Convênio nas Notas Fiscais, item 3.1.
f) Recolher os valores de R$ 180.391,45 - R$ 12.850,00 - R$ 23.987,25 - R$ 23.765,20 - R$ 18.593,50 referentes ao fracionamento de despesas, itens 3.1.6 e 3.1.10. 
g) Recolher o montante de R$ 4.200,00, referente a serviço não previsto no objeto conveniado, item 3.1.11.
h) Recolher o valor de R$ 7.990,00, referente à utilização do serviço em finalidade diversa do previsto no convênio, item 3.1.12.
i) Abster-se de Dispensa de Licitação com base em situação de emergência, item 3.1.13.
j) Recolher o montante de R$ 110,08, item 3.1.4."
10. De acordo com o tomador de contas, em função dessas "irregularidades na execução do Convênio, não foi possível comprovar a boa e a regular aplicação dos recursos". Assim, concluiuse, na fase interna da TCE, pela imputação do débito solidário de R$ 958.500,00 (com crédito de R$ 139.117,19, devolvido em 30/4/2003) a Eder Geraldo Abreu e à Secretaria de Estado da Justiça e Segurança Pública do Amapá.
11. No entanto, noto que há, nos autos, inúmeros documentos que integraram a prestação de contas - relações de pagamentos, de execução financeira, de bens, extratos bancários, notas de empenho, notas fiscais e outros (peças 27 a 107) - que, examinados superficialmente por minha assessoria, parecem demonstrar a regularidade de, ao menos, grande parte das despesas previstas no Plano de Trabalho. Percebo que, diante das falhas acima expostas, esses elementos foram desconsiderados para abatimento do débito verificado. Esse exame tampouco foi realizado pela SecexTCE.  
12. Outra observação relevante é atinente ao responsável pela execução do convênio. Por previsão constitucional (art. 70, parágrafo único) e legal (Decreto-lei 200/1967, art. 93) , o gestor dos recursos públicos deve demonstrar sua adequada aplicação, cabendo sua responsabilização por eventuais falhas ou desvios. 
13. Todavia, o responsável Eder Geraldo Abreu assumiu o cargo de secretário em 1/1/2003, já após o fim da vigência do convênio em 31/12/2002 (peça 236) , competindo-lhe apenas a prestação das contas, o que foi feito, ainda que tenha havido pendências. Restaria, pois, a responsabilização do antecessor, que, de fato, fez a gestão dos valores; porém, não consta nos autos que tenha ocorrido notificação alguma desse ex-secretário ao longo de todos esses anos de apurações. Por outro lado, há de se reconhecer que não seria razoável determinar agora sua citação, após mais de 19 anos do final da vigência do ajuste, por evidente prejuízo ao exercício da ampla defesa.
14. Quanto ao Município, deveria ser responsabilizado somente no caso de seu benefício comprovado pelo uso indevido dos valores federais. No presente processo, não há informação alguma de que os recursos federais tenha sido utilizados em desvio de objeto ou de finalidade, em despesas distintas da prevista e em benefício do ente federativo. Dessa forma, a meu ver, não cabe sua responsabilização.
15. Enfim, considerando não mais ser oportuna a citação do ex-secretário que foi o real executor do convênio (pelo transcurso de mais de 19 anos) , e que não há provas de que o município tenha se beneficiado dos valores (exceto no que foi empregado no objeto do próprio convênio) , este processo deve ser arquivado. Aos julgados no mesmo sentido, mencionados pelo Ministério Público, acrescento os recentes Acórdão 1733/2021-TCU-Plenário, 8.786/2021-TCU-1ª Câmara e 16.659/2021-TCU-1ª Câmara, todos relatados pelo Ministro Jorge Oliveira, 18.390/2021-TCU-2ª Câmara, relator Ministro Aroldo Cedraz, e 9.751/2020-TCU-2ª Câmara, relatora Ministra Ana Arraes.
16. Diante do exposto, acolhendo a sugestão do Ministério Público, entendo que este Tribunal deve arquivar o presente processo, sem julgamento de mérito, com fundamento do art. 212 do Regimento Interno do TCU, por estarem ausentes os pressupostos de existência e de validade.
Assim, voto para que seja adotado o acórdão que ora submeto ao Colegiado.
TCU, Sala das Sessões, em 12 de abril de2022.
ANTONIO ANASTASIA 
Relator